【裁判字號】    85,自更（一）,2
【裁判日期】    890313
【裁判案由】    偽造文書等
【裁判全文】
臺灣新竹地方法院刑事判決                  八十五年度自更（一）字第二、三號
    自  訴  人  辛○○
                子○○
    共同輔佐人  壬○○
    被      告  乙○○
    選任辯護人  洪大明
                郭鎮周
    被      告  寅○○
                己○○
                丁○○
                庚○○
    右四人共同
    選任辯護人  楊隆源
    被      告  甲○○
                丑○○
                丙○○
    右三人共同
右列被告因偽造文書等案件，經自訴人提起自訴，判決後上訴，臺灣高等法院判決撤
銷原判決發回更審，暨併案審理（臺灣新竹地方法院檢察署八十六年度偵字第一○一
八七號），本院判決如左：
    主  文
乙○○連續行使偽造私文書，足以生損害於他人，處有期徒刑壹年。
寅○○、己○○、丁○○、庚○○、甲○○、丑○○、丙○○均無罪。
    事  實
一、乙○○意圖為自己不法之所有並基於概括犯意，先於民國八十三年十月初，至客
    戶宋偉雄位於新竹市○○路○段三五九號住處，持空白支出傳票（即存券領回單
    ）、賣出委託書，向宋偉雄佯稱借用一張中鋼構股票（一張為一千股），且為取
    信於宋偉雄，特別在支出傳票及賣出委託書上填寫領回及賣出一千股中鋼構股票
    ，宋偉雄不疑，乃同意借貸，而在該傳票及委託書上蓋上印鑑章並交付證券存摺
    予乙○○，詎乙○○取得該傳票、委託書及存摺後，即將該傳票及委託書私文書
    之「一千股」字樣變造為「七萬四千股」之字樣，遂於同年月十二日，持上開變
    造之私文書，前往臺灣證券集中保管股份有限公司（下稱集保公司）行使提領宋
    偉雄所有中鋼購股票七萬四千股，致使該公司陷於錯誤而同意領出，乙○○即交
    割賣出，並將所得股款經臺灣證券交易所匯入前開第一五四二之九號帳戶自為運
    用，足以生損害於宋偉雄及集保公司。
二、次於八十三年十月十八日、十九日、十一月一日、二日，受辛○○委託賣出臺積
    電股票五十五張，將其中部分價款以融資方式購買統一股票二百四十張，部分價
    款則匯入子○○帳戶並購入大同股票二十張，乙○○遂分別於上開時間賣出臺積
    電股票五十五張，價金計新臺幣（下同）八百九十七萬五千一百零六元，其中部
    分價金以融資方式分別於八十三年十月十五日、十八日及十九日購得統一股票二
    百四十張，八十三年十一月五日購得大同股票二十張，詎乙○○連續偽造辛○○
    出具之賣出委託書及支出傳票私文書，於八十三年十月十七日、十八日、十九日
    、二十一日、十一月二日、七日、八日、十日，持上開偽造之私文書行使於集保
    公司，致該公司陷於錯誤而同意交付該等股票，足以生損害於辛○○及集保公司
    ，乙○○遂將上開股票交割賣出，所得一千四百二十一萬一千元。又乙○○連續
    偽造辛○○出具之賣出委託書及支出傳票私文書，於八十三年十月十三日至十七
    日，持上開偽造之私文書行使於集保公司，致該公司陷於錯誤而同意交付怡華、
    多元、臺玻、國產、冠德股票達八十八張，足以生損害於辛○○及集保公司，乙○○遂將上開股票交割賣出，得款一百五十七萬九千一百七十五元。
三、又於八十三年十一月初，向客戶劉俊良詐稱京華高科技股票後勢看好，且公司順
    辦理錯帳為由，致劉俊良陷於錯誤而囑其妹卯○○將五萬元、印鑑章及證券存摺
    交予乙○○，詎乙○○不但將該五萬元取用，而且將盜用劉俊良之印鑑章於支出
    傳票及賣出委託書上，且在支出傳票上書寫提領統一股票八張、國壽股票五張字
    樣，又在賣出委託書上書寫使用陳欽琳名義之京城證券六四五五之一號帳戶賣出
    股票字樣，連續偽造上開私文書，遂於同年月十九日持上開偽造之私文書行使於
    集保公司，致該公司陷於錯誤而同意交付該等股票，足以生損害於劉俊良及集保
    公司。乙○○遂將上開股票交割賣出，所得一百五十五萬零五百元則匯入上開陳
    欽琳名義帳戶，以抵其積欠陳欽琳之借款。
四、再於八十四年一月十一日及十八日，利用受癸○○委託辦理零股交割之機會，取
    得癸○○交付之印鑑章及證券存摺，連續三次在空白之支出傳票及賣出委託書上
    盜用癸○○之印鑑章，且書寫提領臺積電股票一萬四千股、永大股票一萬股、致
    福股票一萬四千股字樣，並於賣出委託書上書寫章混成名義京城證券二一三九之
    ○號帳戶賣出股票字樣，偽造上開私文書，遂於同年月十二日、十八日連續行使
    上開偽造之私文書，行使於集保公司，致集保公司陷於錯誤而同意交付該等股票
    ，足以生損害於癸○○及集保公司。乙○○遂將上開股票交割賣出，所得四百四
    十七萬九千元則匯入上開章混成名義帳戶，以抵其積欠章混成之借款。
五、復乙○○利用林郭美雲、呂鈴鈴、張秀子、鄭招治、羅江淑女、子○○、吳梅英
    、辛○○、孫瀅棻、郭政貴等人在京城證券股份有限公司（下稱京城證券）及世
    華聯合商業銀行新竹分行開立之帳戶，供客戶洪宏銘買賣宏和股票，竟利用受委
    託保管洪宏銘及上開人之印鑑章、證券存摺之機會，未經該等客戶之同意，連續
    自附表所示八十四年一月二十八日起至八十四年五月十日止，盜用該等印鑑章於
    空白之支出傳票及賣出委託書上，書寫如附表所示之股票，偽造上開私文書，並
    連續行使上開偽造之私文書於集保公司，致集保公司陷於錯誤而同意交付洪宏銘
    所有之股票達二千五百九十四張（起訴書誤寫為二千五百九十三張），足以生損
    害於洪宏銘及上開人等。乙○○遂陸續將上開股票交割賣出，得款達八千六百六
    十九萬三千九百七十六元（起訴書誤寫為八千六百六十九萬三千八百七十六元）
    。
六、另乙○○明知已無償債能力，竟於八十四年五月八日，在京城證券，向客戶戊○○詐稱該公司杜經理需一百七十萬元交割周轉，迨翌日股票賣出後即可清償云云
    ，並簽發同額之本票以為擔保，致戊○○信以為真，遂書寫其設於世華聯合商業
    銀行新竹分行第三四八二一帳戶、面額一百七十萬元之取款條予乙○○提領現金
    。翌日（九日），乙○○又以辦理沖銷為由，向戊○○詐取印鑑章及世華商業銀
    行新竹分行存摺，盜用該印鑑章並書寫面額為一百八十三萬元於空白之取款條上
    ，偽造該私文書，並行使該私文書於該銀行提領現金，足以生損害於戊○○及該
    銀行。嗣乙○○逃匿無蹤，戊○○始知上情。
七、案經自訴人提起自訴及臺灣新竹地方法院檢察署檢察官移送併案審理。
    理  由
壹、有罪部分：
一、訊之被告乙○○對於右揭時地盜賣被害人宋偉雄、癸○○、辛○○、劉俊良上開
    股票之事實固坦承不諱，惟矢口否認有盜賣洪宏銘股票及詐欺戊○○金錢之犯行
    ，辯稱：洪宏銘有委託伊全權負責出售股票，伊賣出之錢都在人頭帳戶內。而伊
    是向戊○○借錢並未盜刻他印章云云。經查，（一）被告乙○○坦承於右揭犯罪
    事實一、二、三、四部分之時地盜賣被害人宋偉雄、癸○○、辛○○、劉俊良上
    開股票之事實，核與被害人宋偉雄、癸○○、自訴人辛○○、子○○、證人即被
    害人劉俊良之妹卯○○及人陳欽琳於偵查中指證之情節相符，並有支出傳票、京
    城證卷交割便條紙、證卷存摺、交割明細、自訴人辛○○所呈遭盜賣股票明細及
    財證部證券管理委員會八十四年十月二十日（八四）臺財證（二）字第○二四四
    五號函影本附卷可憑（除自訴人部分，可參見五一二三號偵查卷）。（二）犯罪
    事實五部分，被告乙○○於本院八十九年二月十五日調查中坦承未經同意使用林
    郭美雲、呂鈴鈴、張秀子、鄭招治、羅江淑女、子○○、吳梅英、辛○○、孫瀅
    棻、郭政貴等人在京城證券之帳戶供其作為操作洪宏銘所買賣之股票之用，且其
    於偵查中尚坦承伊賣股票時，洪宏銘股票時，他不知情等語（參見四五五七號偵
    查卷第六十八頁），是被告乙○○冒用上開客戶之名義盜賣洪宏銘出資購買之股
    票之犯行亦可認定。（三）犯罪事實六部分，被告乙○○矢口否認有詐欺及偽造
    文書犯行，辯稱：伊係代同事陳玄明向戊○○借一百七十萬元，而一百八十三萬
    元係他同意借款，取款條為他所填云云。經查，右揭犯罪事實六部分，業據被害
    人戊○○於偵查中指述歷歷，並有被告乙○○簽發面額為一百七十萬元之本票影
    本、戊○○設於世華商業銀行新竹分行八十四年五月八日至十二日之存款往來明
    細影本及取款憑條影本各一份附卷可憑（參見五一二三號偵查卷第二十頁至二十
    六頁）。而被告乙○○不但供稱「陳玄明」已逃亡無法供本院查證，而且其本人
    尚簽發本票供所謂之「陳玄明」之債務，實難認究該人是否存在。又被害人戊○○堅稱未借款一百八十三萬元予被告乙○○，且被告乙○○於八十四年五月九日
    詐稱借款一百七十萬元未依約於翌日償還，被害人豈會再借其一百八十三萬元？
    是被告乙○○此部分空言否認犯行，尚難採信。綜上所述，被告乙○○之犯行洵
    堪認定。
二、核被告乙○○所為，係犯法第二百十六條、第二百十條、第三百三十九條第一項
    之罪。其盜用印文為偽造私文書之階段行為，不另論罪，而偽造私文書後復持以
    行使，其偽造之低度行為為行使之高度行為吸收。又被告乙○○雖受上開被害人
    委託處理事務，而於受委託處理事務期間，施以詐術，僅論以詐欺罪，而無庸再
    論背信，且無竊盜罪之適用，自訴人援引之法條尚有誤會。自訴人雖未就犯罪事
    實一、三、四、五、六部分於犯罪事實中敘及，惟此部分與自訴人提起自訴部分
    有連續犯之裁判上一罪關係，應為起訴效力所及，本院自得併為審究。又被告乙○○先後多次行使偽造、變造私文書及詐欺取財犯行，各時間緊接，各犯罪構成
    要件相同，各顯係基於概括犯意而為，各應依連續犯規定論以一連續偽造私文書
    罪及連續詐欺取財罪，並加重其刑。再其所犯上開連續行使偽造私文書罪與連續
    詐欺取財罪間，有方法結果之牽連關係，為牽連犯，應從一重之前罪處斷。爰審
    酌被告乙○○犯罪之動機、目的、手段，犯罪時所受之刺激及其品性、生活狀況
    、智識程度、犯罪所生之損害，及犯罪後態度等一情狀，量處如主文所示之刑，
    以示懲儆。
貳、無罪部分：
一、自訴意旨略以：被告寅○○為京城證券股份有限公司之董事長，被告己○○為該
    公司之總經理，被告丁○○及庚○○則為該公司之經理，其等對於公司事務負有
    監督稽核之責，明知被告乙○○有盜賣客戶股票之不法情事，卻仍縱容乙○○從
    事上開不法行為達半年之久。又被告甲○○為世華商業銀行之經理，被告莊雅清
    為主管，被告丙○○為職員，其等幫助被告乙○○抽換自訴人辛○○變更印鑑之
    印文並湮滅該證據，致被告乙○○得以繼續利用自訴人之世華銀行存款帳戶買賣
    股票並盜領股款，且自訴人於八十四年五月十一日前往世華銀行辦理印鑑及存摺
    遺失，並口頭明示終止帳戶，該被告等明知此事卻仍於二個鐘頭後任由不明人士
    盜領帳戶內六十五萬元，詳如自訴人辛○○、子○○對被告乙○○、寅○○、己○○、丁○○、庚○○、甲○○、丑○○及丙○○所提起之自訴狀（如附件）。
    因認上開被告寅○○、己○○、丁○○、庚○○、甲○○、丑○○及丙○○等涉
    有詐欺、背信、偽造文書、竊盜等罪嫌云云。
二、按犯罪事實應依證據認定之，無證據不得推定其犯罪事實，刑事訴訟法第一百五
    十四條定有明文。又認定不利於被告之事實，須依積極證據，苟積極證據不足以
    為不利於被告事實之認定時，即應為有利於被告之認定，更不必有何有利之證據
    ，最高法院三十年上字第八一六號判例亦有明示。且按刑法詐欺罪，係以意圖為
    自己不法之所有，以詐術使人將本人或第三人之物交付為要件；而背信罪，係以
    為他人處理事務，意圖為自己或第三人不法之利益，或損害本人之利益，而為違
    背其任務之行為，致生損害於本人之財產或其他利益為要件。
三、訊之被告寅○○、己○○、丁○○、庚○○、甲○○、丑○○及丙○○均堅決否
    認有右揭犯行，被告寅○○辯稱：伊是董事長，不參與業務，伊對自訴人所告之
    事並不知情等語，被告己○○辯稱：伊等執行業務有分層負責，伊並不認識自訴
    人，他告伊之後才知道此事等語，被告丁○○辯稱：營業員買賣交割伊並未參與
    ，伊僅負責行政事務，客戶本人或電話均可辦理買賣股票，帳戶內之錢直接轉帳
    即可辦理交割，如未交割，客戶本人於隔日應親自辦理交割等語，被告庚○○辯
    稱：八十四年全面款券劃撥，都不用交錢，只要戶頭有錢，從帳戶內扣錢，只要
    客戶沒填委託書，本人都要來蓋章，蓋章於委託交割憑單等語。經查，自訴人主
    張上開被告等涉有詐欺、背信、偽造文書、竊盜等罪嫌云云，無非以被告寅○○
    為京城證券股份有限公司之董事長，被告己○○為該公司之總經理，被告丁○○
    及庚○○則為該公司之經理及襄理，其等對於公司事務負有監督稽核之責，明知
    被告乙○○有盜賣客戶股票之不法情事，卻共同提供開戶契約書，使自訴人開戶
    ，並縱容乙○○偽刻印章從事上開偽造文書盜賣、盜買股票之不法行為達半年之
    久，上開被告等不依「有價證券集中保管帳簿劃撥作業辦法」第二十七條及「臺
    灣證券交易所股份有限公司營業細則」第七十五條項之規定，明知被告乙○○未
    取得自訴人簽立「款券劃撥同意書」下，任令被告乙○○以免交割方式未經自訴
    人確認及提出存摺、印鑑，即進行交易，而被告寅○○、己○○、丁○○及庚○○等人明知自訴人未辦理「資券相抵沖銷交易」，卻故意登載於文書中，使復華
    公司同意自訴人為沖銷交易，致被告乙○○得以為沖銷交易。又被告甲○○為世
    華商業銀行之經理，被告莊雅清為主管，被告丙○○為職員，自訴人於八十三年
    十月二十一日向世華商業銀行辦理變更印鑑，以防被告乙○○偽造文書，其等幫
    助被告乙○○抽換自訴人辛○○變更印鑑之印文並湮滅該證據，致被告乙○○得
    以繼續利用自訴人之世華銀行存款帳戶買賣股票並盜領款，且自訴人於八十四年
    五月十一日前往世華銀行辦理印鑑及存摺遺失，並口頭明示終止帳戶，該被告等
    明知此事，卻仍於二個鐘頭後任由不明人土盜領帳戶內六十五萬元為自訴之事實
    。然查，（一）首按被告寅○○、己○○、丁○○、庚○○、甲○○、丑○○及
    丙○○並非受自訴人二人委託處理事務之人，核與前述背信罪之要件不符。再被
    告乙○○迭於本院前次調查及嗣於本院八十六年三月四日調查中供承：伊受辛○○之委託買賣股票，他將銀行存摺及印鑑置於伊處等語（參見本院卷第六十二頁
    ），自訴人辛○○亦於八十七年十二月二十九日本院調查中陳稱：為了交割用，
    世華商業銀行之印鑑章及存摺有交由乙○○保管，京城證券之印鑑章及存摺則仍
    由伊保管，伊與母親在世華銀行及京城證券各有一個帳戶，不知有何人冒用，京
    城證券之開戶資料被人抽換後，為乙○○所寫，伊之印鑑正確，八十三年十二月
    十七日伊帳戶內股票買賣交易正確，之後就不知道，乙○○總共匯予伊近一百八
    十萬元等語，是被告乙○○確係受自訴人二人委託買賣股票並辦理京城證券開戶
    事宜。而自訴人二人雖主張其二人之證券商開戶資料被抽換，證券存摺無紀錄而
    電腦資料卻有當日沖銷及免交割之紀錄，而自訴人於八十六年一月三十日申請變
    更地址，卻未輸入電腦，又京華證券之承辦人於乙○○提出不實之自訴人財力證
    明，並未審查即蓋印云云。惟被告乙○○於本院八十七年十二月二十九日調查中
    辯稱：伊並沒有抽換辛○○開戶資料，且子○○開戶資料為伊所辦，辛○○之開
    戶資料為伊所簽等語。且同案被告王淑慧於同日供稱：營業員如帶客戶資料，經
    核對印章及身分證資料無訛，亦可辦理開戶等語，是自訴人之開戶資料如與實際
    資料不符者，亦係被告乙○○個人是否記載有誤之問題，且無證據足證有抽換資
    料之事實，與被告寅○○、己○○、丁○○、庚○○並不相涉。又自訴人辛○○
    於本院八十六年九月四日調查中坦承：伊在八十二年間正常委託乙○○買賣股票
    ，直到八十三年伊親自指示賣臺積電股票，伊有委託乙○○融資，存摺中看不出
    來，只有在電腦中顯示，乙○○有用手寫予伊知悉等語，且被告乙○○辯稱：賣
    臺積電股票之現金伊有匯給辛○○，而買統一二百四十張是用融資買，是辛○○
    電話通知伊買的，融資開戶資料，是伊拿到辛○○公司填的，有一千五百萬元信
    用額度等語（參見本院卷第一六八至一七一頁）。從而，自訴人片面主張被告寅
    ○○、己○○、丁○○、庚○○明知被告乙○○有盜領股款及盜賣股票之事實而
    仍予縱容云云，已為該等被告所否認，被告乙○○亦否認該等被告知情，又無其
    他積極證據足資證明有上開事實，尚難遽為採信。（二）自訴人辛○○與京城證
    券於八十二年三月三十日所訂立之委託買賣證券受託契約第二條約定京華證券經
    紀商之營業員必順依據委託人之書面或口頭或電話、電報通知後，據實填寫委託
    書，依據證券經紀商受託契約準則第七條第一項之規定，以最迅速之方法轉知在
    證券交易所之場內代表人或代理人，依照委託條件執行之。再自訴人於八十二年
    三月十六日與京華證券所訂立之證券商客戶開設有價證券集中保管帳戶契約第八
    條約定，客戶申請領回集中保管之有價證券，應提示證券存摺並填具「現券送存
    申請書」連同證券送經證券商核對無誤後，辦理證券存摺登錄。第九條約定客戶
    申請領回集中保管之有價證券時，應提示證券存摺並填具「存券領回申請書」，
    加蓋原留印鑑或簽名式樣，經證券商核對無誤後，即辦理存摺登錄。第十條約定
    客戶以集中保管之有價證券辦理賣出交割，應提示證券存摺並以原留印鑑或簽名
    式樣為劃撥之確認。第十一條約定客戶申請將集中保管之有價證券轉撥至其他證
    券商該客戶之帳戶，應於臺灣證券集中保管股份有限公司所規定之作業時間內，
    提示證券存摺，填具「存券匯撥申請書」，加蓋原留印鑑或簽名式樣至證券商處
    辦理。以上並有臺灣證券交易所股份有限公司營業細則第七十五條第一項規定可
    參，而同條第三項尚規定證券經紀商業於委託人款券均採帳簿劃撥交割，並簽具
    同意書者，得免辦理交割單據（非當面委託之委託書、交割憑單、買賣報告書等
    ）之簽章，惟於交割前，應將受託買賣相關資料通知委託人，並留存確認紀錄。
    按自訴人辛○○於本院八十四年八月一日調查中自承設於京華證券之證券帳戶之
    印鑑並未變更，而被告乙○○已迭於本院調查中供承其受自訴人二人委託向京城
    證券開戶，有關開戶之契約書、融資融券之申請書、印鑑卡、簽名均為其所填具
    及簽蓋，又自訴人二人設於世華銀行之存摺及印鑑均為其所保管，而依上述帳簿
    劃撥交割之規定，免自訴人二人之簽章即可辦理，是自訴人存於集中保管之股票
    未經自訴人同意出賣部分，既係由被告乙○○私下擅自辦理，京華證券承辦人員
    亦係依據上述契約約定審核為之，實難認京華證券之職員即被告寅○○、己○○
    、丁○○、庚○○與被告乙○○有何共同盜賣股票之犯意聯絡或行為分擔之可言
    。（三）被告甲○○、丑○○及丙○○辯稱：八十三年十月二十一日並無自訴人
    至世華銀行辦理變更印鑑之事實，且八十三年十月二十一日至八十四年五月九日
    ，尚有二筆款項以原印鑑由自訴人設於同帳戶轉帳至自訴人設於交通銀行園區分
    社之帳戶，顯見自訴人所稱已於八十三年十月二十一日辦理印鑑遺失與事實不符
    。而於八十四年五月十一日，自訴人曾先來銀行作帳戶餘額查詢，並無要求辦理
    印鑑、存摺掛失，同日上午十一時四分，銀行辦理該帳戶取款六十五萬元，自訴
    人於同日下午三時四十分始前來辦理印鑑掛失及變更事宜等語，此並有世華商業
    銀行之事故發生解除登錄簿影本一份、取款條影本二張、匯出匯款條影本三張、
    取款條影本一張、印鑑掛失通知暨更換新印鑑申請書影本一份、開戶資料、印鑑
    卡影本二紙附卷可參（參見本院八十四年度自字第一二二號卷宗第六十至六十六
    頁、第一五三至一五四頁），是上開被告所辯尚堪採信，其等依作業規定辦理取
    款、掛失，自訴人片面所述並無其他證據足資佐證，核與事實不符，尚難認被告
    甲○○、丑○○及丙○○有何與被告乙○○共同詐欺、背信、偽造文書、竊盜等
    罪嫌可言。（四）此外，復查無其他證據足資證明被告寅○○、己○○、丁○○
    、庚○○、甲○○、丑○○及丙○○涉有共同詐欺、背信、偽造文書、竊盜等犯
    行，自屬不能證明其等犯罪，均應為無罪之諭知。
四、被告丙○○、寅○○經合法傳喚，無正當理由不到庭，本院認本件係應諭知無罪
    之案件，爰不待其等陳述逕行判決。
據上論斷，應依刑事訴訟法第三百四十三條、第三百零一條第一項、第三百零六條、
第二百九十九條第一項前段，刑法第五十六條、第二百十六條、第二百十條、第三百
三十九條第一項、第五十五條，罰金罰鍰提高標準條例第一條前段，判決如主文。
中      華      民      國      八十九      年      三    月    十三    日
                                      臺灣新竹地方法院刑事第二庭
                                          法  官  雷  雯  華
右正本證明與原本無異。
如不服本判決，應於判決送達後十日內，向本院提出上訴狀。
                                          書記官  張  倩  影
本案論罪科刑法條全文：
刑法第二百十六條、第二百十條、第三百三十九條第一項
刑法第二百十條：
偽造、變造私文書，足以生損害於公眾或他人者，處五年以下有期徒刑。
刑法第二百十六條：
行使第二百十條至第二百十五條之文書者，依偽造、變造文書或登載不實事項或使登
載不實事項之規定處斷。
刑法第三百三十九條第一項：
意圖為自己或第三人不法之所有，以詐術使人將本人或第三人之物交付者，處五年以
下有期徒刑、拘役或科或併科一千元以下罰金。
中      華      民      國      八十九      年      三    月    十三    日


司法院資訊處製作；財團法人民間司法改革基金會備份。
